臺灣高等法院高雄分院民事判決　九十年度家上字第九四號
　　上　訴　人　　乙○○
　　被　上訴人　　甲○○
右當事人間請求履行同居事件，上訴人對於中華民國九十年五月十七日台灣高雄地方
法院八十九年度婚字第一二○七號第一審判決提起上訴，本院判決如左：
    主    文
原判決廢棄。
被上訴人在第一審之訴駁回。
第一、二審訴訟費用由被上訴人負擔。
    事    實
甲、上訴人方面：
一、聲明：求為判決如主文所示。
二、陳述：除引用與原審判決記載相同者外，另補稱：
（一）上訴人因被訴請履行同居，原審高雄地方法院並無管轄權，依民事訴訟法之規
      定，管轄權之有無應屬依職權調查事項，原審法院未經職權調查，即以上訴人
      未能舉證而認定該院有管轄權，有判決違背法令之違法。
（二）原審認定被上訴人父母向上訴人父親任職機關寄發之黑函，乃雙方父母之事與
      夫妻情感無涉云云，有違一般經驗法則，認事用法即有違誤。本件被上訴人之
      父捏造子虛烏有之事，以兩造間夫妻紛爭向上訴人之父任職單位「陳情」，信
      中充滿謾罵情緒性字眼，企圖影響上訴人父親之升遷，以此莫須有之事惡意攻
      訐，以個人私事向他人任職機關寄出名為「陳情」而實為惡意抹黑之信函，即
      屬「黑函」，究其因為上訴人夫妻自日本搬回台灣後，因生活壓力及價值觀迥
      異，時有爭吵，在夫妻間實為家常便飯，但因被上訴人父母強行介入，使被上
      訴人一家視上訴人為寇仇，甚而捏造事實對無關之上訴人父親寄發中傷性「黑
      函」，此可由該「陳情書」內容證明。
（三）上訴人曾誤以為因被上訴人之父母介入致夫妻失和，故乃一再向被上訴人要求
      夫妻不與被上訴人父母同住，以免捲入紛爭，惟被上訴人先是不告而自行搬離
      台北之共同住所返回高雄，之後二、三年間對上訴人母女生活不加聞問，至去
      年才又突然提出本件履行同居之訴，且事前準備各種為訴訟用之錄音，二年多
      前之搬家契約等，令上訴人對夫妻失去信賴關係嚴重至此感到寒心。上訴人為
      顧及小女之人格發展不欲以離婚解決本件紛爭，乃向被上訴人表示為使被上訴
      人兼顧其父母之照顧，願於其父母住處附近賃屋而同住，但仍遭被上訴人拒絕
      ，上訴人因遭被上訴人一再背叛中傷，而已心灰意冷，更何況波及上訴人之家
      人，使兩家關係如同水火，上訴人如何能安心與被上訴人同住，而能擔保不生
      危險，懇請鈞院明察，撤銷原審判決，駁回其請求，以維公理。
三、證據：援用原審之證據方法。
乙、被上訴人方面：
一、聲明：求為判決駁回上訴。
二、陳述：除引用與原判決記載相同者外，另補稱：
（一）本件管轄權原審已依職權調查，並於判決書中詳細敘明，因而認定原審有管轄
      權並無不當，又以民事訴訟法第四五二條規定，第二審法院不得以第一審法院
      無管轄權而廢棄原判決，法所明定，無庸置疑。
（二）上訴人在原審法院所提之證據為「原告父親寄發之陳情書」，而在上訴書狀卻
      載「向上訴人父親任職機關寄發之黑函」，說詞前後不一，自無可採。被上訴
      人父親係以真實姓名及住所，依法寄達政府機關公文書，並獲其正式覆函在案
      ，此有八十九年一月二十四日台總局人自第000000000號及八十九年
      三月九日台總局人自第00000000號等覆函文號，足資證明上訴人惡意
      抹黑，混淆視聽之意圖，至為明顯，被上訴人父親為七十歲安分守己之平民，
      曾任前省立高雄高級商業職業學校家長會長三年，對教育培植不遺餘力，並為
      親友讚許，揆之情理，自非寄送黑函之輩甚明。按經驗法則為社會生活累積經
      驗歸納所得，現今社會上一般家庭生活，均以維繫夫妻間感情和諧為基本原則
      ，原審法院認雙方家長間之動態與夫妻履行同居無涉，實屬當然。
（三）從上所陳，上訴人之上訴理由顯難成立，為求家庭生活和諧美滿，並顧及女兒
      入學受教，自宜早日團聚，上訴人如能面對事實，改正驕縱獨斷之習性，被上
      訴人之父母願不計前嫌，從旁襄助早日團聚，履行同居義務。
三、證據：除援用原審之證據方法外，另補提戶口名簿、聘書各影本二份。
      理    由
一、本件被上訴人起訴主張：兩造於民國（下同）八十三年二月四日在日本東京「台
    北駐日經濟文化代表處」登記結婚，並於同年五月八日返台補行結婚儀式後，復
    同返日本定居；至八十七年三月間始攜同女兒回國定居，是時被上訴人因剛回國
    ，一切尚未就緒，故兩造暫於台北租屋居住，八十八年二月間被上訴人因工作地
    點位於高雄，乃取得上訴人同意先行搬回高雄，待安頓好後上訴人即與女兒前來
    高雄居住，有上訴人致被上訴人父親之親筆函乙份可稽，足證兩造係以被上訴人
    在高雄之住所為夫妻之住所，依民法第一千零一條及同法第一千零零二條之規定
    ，上訴人自應至被上訴人位於高雄之住所履行同居之義務，詎被上訴人屢次請求
    上訴人攜女前來高雄履行同居義務，均遭拒絕，被上訴人為求家庭和諧，乃再次
    委請律師代為協調，因上訴人執意不與婆婆同住致協調不成，有律師函四份可稽
    ，爰提起本件履行同居訴訟等情。
二、上訴人則以：依民事訴訟法之規定，原審法院無管轄權；另被上訴人雖主張上訴
    人曾同意至高雄同住云云，惟當時係被上訴人以夫妻二人將不與被上訴人父母同
    住，要在外租屋另住為由匡取上訴人之同意，今被上訴人既無法履行該項承諾，
    則上該協議自不生效力。再依民法第一千零一條但書「有不能同居之正當理由者
    ，不在此限」之規定，上訴人有不能同居之正當理由，諸如：被上訴人之父母誤
    認上訴人破壞被上訴人與其母之關係，經常於電話中或見面時以言詞諷刺，被上
    訴人父親甚至捏造事實向上訴人父親任職之機關寄發黑函，冀圖影響上訴人父親
    的事業及前途，且被上訴人搬離上訴人母女後，對上訴人母女生活不聞不問，並
    自八十八年起即蒐集迫使兩造離婚之證據，包括電話錄音、存證信函等，令上訴
    人對兩造間夫妻信賴關係感到心寒，以上種種不能同居之正當理由，上訴人依法
    可不與被上訴人同居等語，資為抗辯。
三、按夫妻同居之訴，專屬夫妻之住所地管轄，但訴之原因事實發生於夫或妻之居所
    地者，得由各該居所地之法院管轄，民事訴訟法第五百六十八條定有明文。本件
　　兩造於八十三年間結婚時並未約定婚後住在何處（本院卷第六三頁筆錄），嗣於
    八十七年三月間攜女自日返國，在台北市○○○路○段二三六巷三弄二十三號七
　　樓租屋，並在該處設籍同住，迨至八十八年二月間，被上訴人在高雄覓得教職，
　　而將戶籍遷入高雄市○○○路一三０巷三六號其母親劉千惠住所內，並與其母共
　　同居住於該處，有戶籍謄本在卷（見原審卷第四二頁、本審卷四六頁）為證，且
　　為兩造所不爭執，自可信為真實。按管轄權之有無，乃程序問題，應依原告主張
　　從形式上認定，與其實體上請求是否成立無涉，最高法院六十五年台抗字第一六
　　二號判例可資參照，本件被上訴人主張其遷居高雄市後屢要求上訴人攜女前來同
　　居，均遭拒絕，為此提起本件履行同居之訴，查被上訴人既居於高雄市，又主張
　　上訴人應前來履行同居，其訴之原因事實顯然在高雄市，揆諸上開規定，臺灣高
　　雄地方法院自有管轄權，上訴人抗辯原審法院無管轄權云云，並無可取，先予敘
　　明。
四、被上訴人主張其屢次請求上訴人攜女前來高雄履行同居義務，均遭上訴人拒絕，
    上訴人則以前詞置辯，經查：上訴人於原審書狀中陳稱「‧‧‧被告禁不住原告
    一再要求，並以不與原告父母同住為條件同意遷回高雄‧‧‧」（原審卷第十四
    頁），並於本院陳稱「我們原先是住在台北，因為他母親生病他回家，他是答應
    我要找新的住所，並不是住在他家」、「‧‧‧他是告訴我有些事情沒有辦法找
    新居，而且他的父母對我態度不友善，所以想另外找新居不願跟他父母住在一起
    」（本院卷第二五、二六頁）及「我希望能夠住在附近照顧就好，不一定要住林
    森一路家」（本院卷第三三頁）、「我也是可以住到高雄，但是要另外找住的地
    方，地方也會比較寬敞，而且房租我可以付，他母親也可以過來住‧‧‧」（本
    院卷第四四頁）、「我不願意離婚，希望搬出來在外面租房子住‧‧‧」（本院
    卷第七六頁）及書狀陳述「‧‧‧慮及女兒若自小失去健全家庭將不利其人格發
    展，故乃向被上訴人表示為使被上訴人兼顧其父母之照顧，願於其父母住處附近
    賃屋而同住‧‧‧」（本院卷第三九頁），依上述各情，上訴人顯然並未拒絕與
    被上訴人履行同居義務，僅係不願與被上訴人父母共居而已。按夫妻相處共居，
    本以互信互諒為基本原則，兩造既有共同居住生活之共識，即應互相體諒忍讓以
    求家庭之和諧，本件兩造既無共同住居所之約定，業如前述，而民法第一千零二
　　條規定夫妻之住所，由雙方共同協議之，未為協議或協議不成時，得聲請法院定
　　之，被上訴人未依民法第一千零二條規定聲請法院指定之，遽以其現居之高雄市
　　○○○路一三０巷三六號設籍處所要求上訴人履行同居，即屬無據，為無理由，
　　不應准許。原審未察，遽認兩造已約定共同住所為高雄市，上訴人無正當理由未
　　前來同居而為上訴人敗訴之判決，自有未洽，上訴意旨指摘原判決不當，求予廢
　　棄改判，為有理由。自應由本院予以廢棄改判。兩造其餘攻擊防禦方法，與判決
　　之基礎不生影響，爰不一一論列，併此敘明。
五、據上論結，本件上訴為有理由，依民事訴訟法第四百五十條、第七十八條，判決
　　如主文。
中　　　華　　　民　　　國　　九十一　　年　　　七　　　月　　三十一　　日
                                      臺灣高等法院高雄分院民事第五庭
~B1審判長法官　蔡明宛
~B2法　　　官　黃科瑜
~B3法　　　官　林健彥
右為正本係照原本作成。
如對本判決上訴，須於判決送達後二十日內向本院提出上訴狀，其未表明上訴理由者
，應於上訴後二十日內向本院提出上訴理由書（均須按他造當事人之人數附繕本）。
上訴時應提出委任律師或具有律師資格之人之委任狀，並依附註條文規定辦理。
中　　　華　　　民　　　國　　九十一　　年　　　七　　　月　　三十一　　日
~B法院書記官　葉淑華
附註：
民事訴訟法第四百六十六條之一：
對於第二審判決上訴，上訴人應委任律師為訴訟代理人，但上訴人或其法定代理人具
有律師資格者，不在此限。
上訴人之配偶、三親等內之血親、二親等內之姻親，或上訴人為法人、中央或地方機
關時，其所屬專任人員具有律師資格並經法院認為適當者，亦得為第三審訴訟代理人。
第一項但書及第二項情形，應於提起上訴或委任時釋明之。
